【裁判字號】    94,上,53
【裁判日期】    951011
【裁判案由】    清償債務
【裁判全文】
臺灣高等法院臺南分院民事判決  94年度上字第53號
上  訴  人  甲○○
                      號之1
訴訟代理人  黃曜春  律師
被 上 訴人  台中縣東勢鎮農會
法定代理人  乙○○
訴訟代理人  張巧妍  律師
上列當事人間請求清償債務事件，上訴人對於中華民國94年1月2
8日臺灣雲林地方法院第一審判決（93年度訴字第471號）提起上
訴，本院於95年9月26日言詞辯論終結，判決如下：
    主  文
上訴駁回（原判決主文第一項應更正為「上訴人應給付被上訴人
新台幣壹佰陸拾玖萬捌仟陸佰元，及自民國九十三年六月十九日
起至清償日止，按週年利率百分之八點七計算之利息，並自民國
九十三年七月二十日起至清償日止，逾期在六個月以內者，按上
開利率百分之十，超過六個月者，按上開利率百分之二十計付違
約金」）。
第二審訴訟費用由上訴人負擔。
    事實及理由
一、被上訴人主張：訴外人張阿明邀集上訴人為連帶保證人於民
    國88年6月16日向被上訴人借款新台幣（下同）2,980,000元
    ，約定借款期間自88年6月16日起至90年6月16日止，利息按
    被上訴人基本放款利率（貸放時為8.25%）加計年息0.45%計
    算，如遇被上訴人公告基本放款利率變動時，得隨同調整，
    倘未按期攤還本息時即喪失期限利益，視為全部到期，除應
    按約定利率付息外，逾期清償在6個月以內者，按上開利率
    10%，超過六個月者，按上開利率20%計付違約金，彼等並於
    88年11月5日合意展延借款期間自90年6月16日起至95年6月
    16日止。詎訴外人張阿明自93年6月19日起即未履行繳納本
    息義務，依約已喪失期限利益，爰依連帶保證法律關係提起
    本訴等語。並聲明：駁回上訴。
二、上訴人則以：上訴人並未授與代理權予他人和被上訴人訂定
    系爭連帶保證契約，且未於88年6月16日擔保放款借據，及
    88年11月5日借款契約變更申請書之連帶保證人欄上簽名，
    上開文件之「甲○○」印文係遭盜蓋，且被上訴人亦無與上
    訴人對保，是被上訴人之請求無理由等語，資為抗辯。並聲
    明：(一)原判決廢棄。(二)上開廢棄部分，被上訴人在第一審之
    訴均駁回。
三、兩造不爭執之事實：
  (一)上訴人有於86年11月24日在被上訴人東勢鎮農會授信約定書
    及印鑑卡上簽名、蓋章。
  (二)88年6月16日金額298萬元擔保放款借據，及86年11月25日金
    額100萬元借款契約變更申請書之連帶保證人欄上「甲○○」
    印文，與上訴人留存於被上訴人處之印鑑卡印文相同。（於
    原審對於印文有爭執，經本院送請財團法人中華民國企業技
    術鑑定委員會鑑定結果，三者印文相同）。
  (三)訴外人張阿明仍未清償被上訴人1,698,600元，及自93年6月
    19日起至清償日止，按週年利率8.7%計算之利息（嗣並按照
    被上訴人基本放款利率變動而調整之），並自93年7月20日
    起至清償日止，逾期在6個月以內者，按上開利率10%，超過
    6個月者，按上開利率20%計付違約金。
四、本件兩造所爭執者，乃在於(一)訴外人張阿明有無盜用上訴人
    之印章蓋於298萬元借款之擔保放款借據上？(二)上訴人是否
    擔任訴外人張阿明系爭298萬元借款之連帶保證人，而應負
    連帶清償責任？
    經查：
  (一)按依法律之規定，有使用文字之必要者，得不由本人自寫，
    但必須親自簽名。如有用印章代簽名者，其蓋章與簽名生同
    等之效力；私文書經本人或其代理人簽名、蓋章或按指印或
    有法院或公證人之認證者，推定為真正，民法第3條第1、2
    項、民事訴訟法第358第1項分別定有明文。又按民事訴訟法
    第358條關於私文書經本人或其代理人簽名畫押蓋章或按指
    印者，推定為真正之規定，須其簽名畫押蓋章或按指印係本
    人或代理人為之，在當事人間已無爭執，或經舉證人證明者
    ，始得適用；然如當事人承認印章真正，而僅否認係其本人
    或代理人所蓋時，按諸舉證責任分配之原則，應由為爭執之
    當事人負舉證之責，再當事人主張有利於己之事實，就其事
    實有舉證之責任，又私人之印章，由自己使用為常態，被人
    盜用為變態，主張變態事實之當事人，自應就此印章被盜用
    之事實負舉證之責任。如已自承系爭借據連帶保證人所蓋用
    之印文為其印鑑，係屬真正，則自應就其抗辯係遭他人盜蓋
    一節，負舉證責任，另保證契約為諾成契約，因當事人雙方
    意思表示一致而成立，並不以對保為生效要件，倘保證人於
    契約上已經簽名或蓋章，縱未對保，其契約仍屬成立，最高
    法院51年度台上字第3017號判例、86年度台上字第717號、
    48年度台上字第231號、69年度台上字第2002號判決可資參
    照。
  (二)被上訴人主張訴外人張阿明向伊借貸上開298萬元，擔保放
    款借據上並顯示由上訴人擔任連帶保證人等情，業據其提出
    擔保放款借據、借據契約變更申請書、授信約定書、存款牌
    告利率及放款牌告利率調整表、台灣台中地方法院民事執行
    處93年6月25日中院清民執92執辰字第45010號通知、交易明
    細表、放款撥款傳單、印鑑卡各乙份為證，自堪認訴外人張
    阿明有借款298萬元之事實。被上訴人主張上訴人應負連帶
    保證人之責任，則為上訴人所否認，並以前詞置辯，經查；
  1.本件上訴人之父即訴外人張阿明於86年11月11日以其妻張廖
    秋香為連帶保證人，向被上訴人農會借款198萬元，嗣再於
    同年月25日以上訴人為連帶保證人向被上訴人農會借款100
    萬元，約定分次還款，被上訴人農會亦已撥付上開款項予張
    阿明，嗣於88年6月間，張阿明因無力清償該借款，乃再以
    上訴人為連帶保證人向被上訴人農會借款298萬元，以清償
    前開86年間之借款，被上訴人農會亦已撥付該款項予張阿明
    ，以上事實，有借款申請書3紙及被上訴人及交易明細表可
    參。系爭298萬元之借款實係198萬元及100萬元借款之合併
    ，並以借新還舊之方式為之，即俗稱之換單。訴外人張阿明
    並未實際取款。訴外人張阿明於原審94年1月17日言詞辯論
    時證稱：「（法官問：88年借款情形為何？）我忘記了，致
    於甲○○印章部分我不記得了，但我並沒有另外刻甲○○印
    章。我有去農會辦理借款但不知道是借那筆款項，其他我都
    沒有印象，我也忘記也不清楚甲○○的章如何來的」，是其
    於原審審理時明確供述其忘記上訴人之印鑑章如何來。嗣上
    訴人以訴外人張阿明為被告提起偽造文書之告訴時，訴外人
    張阿明於警訊時供稱：伊已不記得再何處取用甲○○之印鑑
    章，已不記得取用上訴人之印鑑章有無經甲○○同意，亦不
    記得有無將貸款之事告訴甲○○；亦不記得辦理298萬元之
    借款時，甲○○有無一同前往等語。（見他字340卷警訊筆
    錄8、9頁）於檢查官訊問時仍稱：借298萬元時甲○○，有
    無去已忘記，甲○○幫伊作保有無經甲○○同意伊亦已忘記
    等語（見同卷22頁）。則上訴人父親張阿明如何於其後之95
    年間，上訴人提出偽造文書之告訴時，猶能清晰記得其如何
    盜用上訴人印章？是其於嗣後自白犯罪，顯係為脫免上訴人
    對本件借款之清償責任，而為不實之供述，自無足採信。上
    訴人認係印章遭張阿明所盜蓋，向台灣台中地方法院檢察署
    提出偽造私文書、盜蓋印文之刑事告訴，案經該署95年偵字
    第8970號聲請簡易判決處刑，雖經台中地方法院豐原簡易庭
    認不宜以簡易判決處刑，簽由該院刑事庭依通常程序審理，
    經該院95年7月31日95年度訴字第1674號刑事判決，張阿明
    行使偽造文書，處有期徒刑四月。（訴外人張阿明上訴中）
    ，本院仍認上訴人無法證明其印章遭盜用。是上訴人與被上
    訴人間之連帶保證契約即已成立、生效，上訴人是否於上開
    文件親自或委由他人代為簽名，要無影響其就訴外人張阿明
    對被上訴人所負之系爭借款債務成立連帶保證責任之法效。
    證人即農會信用部放款專員徐振能雖於刑事案件證稱：（29
    8萬元部分）相關資料均已寫好才委託張阿明簽名，『甲○
    ○』非甲○○本人所書寫，伊當時未見甲○○等語。亦不足
    為上訴人有利之認定。
  2.按民法第169條係為保護善意第三人而設，故本人有使第三
    人信以為以代理權授予他人之行為而與之交易，即應使本人
    負其責任（參照最高法院44年台上字第1424號判例、同院70
    年台上字第3515號判例），本件上訴人於刑事案件偵查中供
    述伊18歲（上訴人為60年1月生，為100萬元借款保證時已28
    歲）就搬出來，未與訴外人張阿明同住（他字卷23頁），對
    於自己之印鑑章於為100萬元貸款之保證人後理應妥善保管
    ，乃其於原審稱：「我八十六年蓋完印章後我就一直放三樓
    房間抽屜，就回台中工作，我後來沒有特別留意的事項…」
    云云（見原審94年1月17日言詞辯論筆錄），茍所言屬實，
    上訴人於86年11月間偕同其父張阿明至被上訴人農會辦理借
    款事宜，嗣於88年6月間就該等借款展期續借時，因上訴人
    將該授信約定書及印鑑卡所蓋用之印鑑章置放於張阿明住處
    之抽屜內，任由張阿明取用，致被上訴人農會信其有代理之
    權限，則設若上訴人確未至被上訴人農會辦理展期續借，確
    為張阿明無權代理者，上訴人亦有表見代理之情事，依上開
    規定，上訴人亦應負授權人之責任。
五、從而，被上訴人本於連帶保證關係，請求上訴人應給付1,69
    8,600元，及自93年6月19日起至清償日止，按週年利率8.7%
    計算之利息，並自93年7月20日起至清償日止，逾期在6個月
    以內者，按上開利率10%，超過6個月者，按上開利率20%計
    付違約金，為有理由，應予准許。是則原審判命上訴人如數
    給付，於法並無不合。上訴意旨指摘原判決不當，求予廢棄
    改判，為無理由，應予駁回其上訴。又原判決主文關於利息
    部分併諭知「嗣並按原告基本放款利率變動而調整之」，易
    生執行之紛擾，爰於本判決主文併予更正。
六、本件事證已臻明確，兩造其餘攻擊、防禦方法及所舉證據，
    無礙勝負之判斷，爰不一一論列，附此敘明。
七、據上論結，本件上訴為無理由，依民事訴訟法第449條第1項
    、第78條，判決如主文。
中    華    民    國    95    年    10   月    11    日
                  民事  第四庭  審判長法  官  王惠一
                                      法  官  王浦傑
                                      法  官  蘇重信
上為正本係照原本作成。
如對本判決上訴，須於判決送達後20日內向本院提出上訴狀，未
表明上訴理由者，應於上訴後20日內，向本院提出理由書（須附
繕本）。依法須繳納裁判費並應委任律師為訴訟代理人，始得上
訴。
中    華    民    國    95    年    10   月    11    日
                                      書記官  黃文生
【附記】
民事訴訟法第466條之1：
(1)對於第二審判決上訴，上訴人應委任律師為訴訟代理人。但上
  訴人或其法定代理人具有律師資格者，不在此限。
(2)上訴人之配偶、三親等內之血親、二親等內之姻親，或上訴人
  為法人、中央或地方機關時，其所屬專任人員具有律師資格並
  經法院認為適當者，亦得為第三審訴訟代理人。
民事訴訟法第466之2：
上訴人無資力委任訴訟代理人者，得依訴訟救助之規定，聲請第
三審法院為之選任律師為其訴訟代理人。
                                                  J


司法院資訊處製作；財團法人民間司法改革基金會備份。
